臺灣苗栗地方法院民事判決
106年度訴更（一）字第7號
原　　　告　陳志強　　住苗栗縣○○鎮○○里○○00號之2
　　　　　　　　　　　送達代收人　陳錦升　　
　　　　　　　　　　　住○○市○○路000號
訴訟代理人　錢炳村律師
被　　　告　鍾信行　　住○○市○○區○○里0鄰○○路○段0
　　　　　　　　　　　　0巷00號4樓
　　　　　　　　　　　居苗栗縣○○市○○里0鄰0號
　　　    　林譽豐　　住苗栗縣○○市○○里0鄰○○路000巷
　　　　　　　　　　　　00號
　　　　　　吳李玉娥　住○○市○○區○○里0鄰○○街000巷
　　　　　　　　　　　　00號
　　　　　　陳宏澤　　住苗栗縣○○市○○里00鄰○○路000
　　　　　　　　　　　　○0號
　　　　　　　　　　　居苗栗縣○○市○○里○○路000巷00
　　　　　　　　　　　　號
共      同
訴訟代理人　陳雲南律師
　　　　　　邱正裕律師
被　　　告  饒鑑奇　　住苗栗縣○○市○○里0鄰○○路00號
訴訟代理人　鍾金耀　　住苗栗縣○○鄉○○村00鄰○○00號
                      居苗栗縣○○市○○里○○街00巷00弄
　　　　　　　　　　　　00號
被　　　告　李後政律師即饒瑞翔之遺產管理人
　　　　　　　　　　　住○○市○○街00號5樓
            饒瑞鈞    住○○市○區○○里0鄰○○路000號3
　　　　　　　　　　　　樓
　　　　　　陳羅平    住苗栗縣○○市○○里0鄰○○00號
  　　　  　黎沐明    住○○市○○區○○里○○街00巷0○0
　　　　　　　　　　　　號
　　　　　　黎正良    住苗栗縣○○市○○里○○街00號
      　　　黎金梅    住苗栗縣○○市○○路000號
　　　　　　黎素蘭    住○○市○○區○○里00鄰○○路○段
　　　　　　　　　　　　000巷00號
　　　　　　　　　　　居新北市○○區○○路00巷00號
　　　　　　傅錡      籍設苗栗縣○○鎮○○里00鄰○○路
                       000號○○○○○○○○○）
　　　　　　　　　　　居苗栗縣竹南鎮聖福里環市路○段000
　　　　　　　　　　　　號　　　　　　　　　　　
　　　　　　傅健君    住○○市○○區○○里○○○街0號
　　　　　　傅宏澧即傅凱靖
      　　　　　　　　住苗栗縣竹南鎮聖福里環市路○段000
　　　　　　　　　　　　號
　　　　　　黎煥雄   住苗栗縣○○市○○里○○路000巷00號
                        7樓
　　　　　　黎素貞   住苗栗縣○○市○○里○○居0號
　　　　　　曾國芳    住苗栗縣○○市○○里00鄰○○路00號
　　　　　　曾琨芳    住同上
　　　　　　　　　　　（現於法務部○○○○○○○○○○○
                        執行中）
上列當事人間請求分割共有物事件，本院於民國110年9月16日言
詞辯論終結，判決如下：
    主    文
一、兩造共有坐落苗栗縣○○市○○段0000○0000地號土地應予合併
    分割，分割方法如附件附圖一民國110年6月10日苗栗縣頭份
    地政事務所土地複丈成果圖（分割方案一）所示：
　㈠編號A區塊（面積6.62平方公尺）分歸被告鍾信行取得。
　㈡編號B區塊（面積148.27平方公尺）分歸被告吳李玉娥取得。
　㈢編號C1區塊（面積192.98平方公尺）分歸被告饒鑑奇取得。
　㈣編號D1區塊（面積120.47平方公尺）、D2（面積4.82平方公
    尺）、D3（面積0.39平方公尺）分歸被告陳宏澤取得。
　㈤編號E區塊（面積1.66平方公尺）分歸被告林譽豐取得。
　㈥編號F1區塊（面積18.57平方公尺）、F2（面積11.17平方公
    尺）分歸兩造依附表一「應有部分比例」欄所示比例維持共
    有。
二、被告鍾信行、吳李玉娥、饒鑑奇、陳宏澤應按附表二所示金
    額分別補償原告及如附表二所示被告。
三、訴訟費用由兩造按附表一「訴訟費用負擔比例」欄所示比例
    負擔。
    事實及理由
壹、程序方面
一、被告饒瑞鈞、陳羅平、李後政律師即饒瑞翔之遺產管理人、
　　黎沐明、黎正良、黎金梅、黎素蘭、傅錡、傅健君、傅凱靖
    、黎煥雄、黎素貞、曾國芳、曾琨芳經合法通知，未於言詞
    辯論期日到場，核無民事訴訟法第386 條各款所列情形，爰
    依原告之聲請，由其一造辯論而為判決。
二、按當事人死亡者，訴訟程序在有繼承人、遺產管理人或其他
    依法令應續行訴訟之人承受其訴訟以前當然停止，民事訴訟
    法第168 條定有明文。又上開條文所定之承受訴訟人，於得
    為承受時，應即為承受之聲明；他造當事人，亦得聲明承受
    訴訟；當事人不聲明承受訴訟，法院亦得依職權，以裁定命
    其續行訴訟，同法第175 條、第178 條亦定有明文。本件被
    告黎五妹於起訴後民國107 年5 月26日死亡，其繼承人分別
    為黎沐明、黎正良、黎金梅、黎素蘭、傅錡、傅健君、傅凱
    靖、黎煥雄、黎素貞（下稱黎沐明等9人），有除戶謄本、
    全戶手抄本、戶籍資料及繼承系統表在卷可佐（見本院卷㈠
    第517、519 至557 頁）；另被告陳秋枝於起訴後之109年12
    月27日死亡，由饒鑑奇分割繼承，有戶籍謄本及苗栗縣○○市
    ○○段0000地號、1051地號土地謄本在卷可憑（見本院卷㈢第4
    99、551至556、562至567頁）。嗣原告分別具狀聲明由黎沐
    明等9人就被告黎五妹部分，與由被告饒鑑奇就被告陳秋枝
    部分承受訴訟（見本院卷㈠第571頁，卷㈢第497頁），核無不
    合，應予准許。
貳、實體方面
一、原告主張：兩造共有苗栗縣○○市○○段○○○○段○0000地號、105
    1地號（下合稱系爭土地，分稱地號），應有部分如附表一
    所示，兩造間就系爭土地並無不分割之約定或有依使用目的
    不能分割之情形，而系爭土地上現有被告鍾信行、陳宏澤、
    林譽豐之建物，爰依民法第823條第1項、第824條規定請求
    准予系爭土地合併分割，分割方法則如附件附圖一苗栗縣頭
    份地政事務所110年6月10日土地複丈成果圖（下稱附圖一）
    所示，並請求共有人間有不能按其應有部分受分配者為金錢
    補償等語。並聲明：請求系爭土地准予合併分割。
二、被告則以：
　㈠被告鍾信行、林譽豐、吳李玉娥、陳宏澤（下稱鍾信行等4人
    ）陳以：同意以附圖一為系爭土地之分割方案；蓋附圖一編
    號A、D1、D2、D3、E各為被告鍾信行、陳宏澤、林譽豐房屋
    坐落之位置，另編號F1、F2則為現況道路位置，應由兩造維
    持共有等語。
　㈡被告饒鑑奇陳以：伊希望採附件附圖二苗栗縣頭份地政事務
    所110年6月10日土地複丈成果圖（下稱附圖二）之分割方案
    ，因為附圖一分割方案的補償金額太高，伊無能力支付等語
    ，資為抗辯。　　
三、法院之判斷：
　㈠按各共有人，除法令另有規定外，得隨時請求分割共有物但
    因物之使用目的不能分割或契約定有不分割之期限者，不在
    限，共有人相同之數不動產，除法令另有規定外，共有人得
    請求合併分割，民法第823條第1項、第824條第5項定有明文
    。本件原告主張系爭土地均為兩造所共有，且無因使用目的
    不能分割之情事，又未定有不分割之協議，然兩造迄今就系
    爭土地之分割方法仍無法達成協議等情，有系爭土地登記第
    一類謄本附卷可憑（見本院卷㈣第191至209頁），並據鍾信
    行等4人、饒鑑奇所不爭執（見本院卷㈣第226頁），另其餘
    被告已於相當時期受合法通知而未於言詞辯論期日到場，亦
    未提出書狀作何聲明或陳述，依民事訴訟法第280條第3項準
    用第1項規定，視同自認。是以，原告訴請裁判分割系爭土
    地，自屬有據。
　㈡復按分割之方法不能協議決定，或於協議決定後因消滅時效
    完成經共有人拒絕履行者，法院得因任何共有人之請求，命
    為下列之分配：一、以原物分配於各共有人。但各共有人均
    受原物之分配顯有困難者，得將原物分配於部分共有人。二
    、原物分配顯有困難時，得變賣共有物，以價金分配於各共
    有人；或以原物之一部分分配於各共有人，他部分變賣，以
    價金分配於各共有人，民法第824條第2項定有明文。又裁判
    分割共有物，屬形成判決，法院定共有物之分割方法，固應
    斟酌當事人之聲明、共有物之性質、經濟效用及全體共有人
    之利益等，而本其自由裁量權為公平合理之分配，但並不受
    當事人聲明、主張或分管約定之拘束（最高法院93年度台上
    字第1797號判決意旨參照）。是法院為裁判分割時，需衡酌
    共有物之性質、價格、經濟效用及公共利益、全體或多數共
    有人利益等因素，並兼顧公平之原則。按以原物為分配時，
    因共有人之利益或其他必要情形，得就共有物之一部分仍維
    持共有，民法第824 條第4 項定有明文，賦予法院得對該部
    分仍維持共有之權限，以符實際並得彈性運用（最高法院10
    2年度台上字第1336號判決意旨參照）。經查：
  ⒈被告鍾信行所有建物（門牌號碼為苗栗縣○○市○○路000巷00號
    ）一部坐落在1027土地上，另被告林譽豐所有建物（門牌號
    碼為苗栗縣○○市○○路000巷00號）一部及被告陳宏澤所有建
    物（門牌號碼為苗栗縣○○市○○路000巷00號）全部則坐落在1
    051土地上，另在系爭土地中間即同段1028地號土地及1051
    土地，現況有一碎石小路往南下接東西向之聯外道路即東興
    路，而系爭土地除上開共有人建物占用外，其餘部分則由不
    明人士種植蔬菜等情，經本院現場勘驗甚明，並有勘驗筆錄
    、苗栗縣頭份地政事務所108年2月12日土地複丈成果圖（即
    附件附圖三，下稱附圖三）、上開建物謄本、現場照片、網
    路地圖列印畫面在卷可憑（見本院卷㈠第141、175、177至17
    9、181、183、185、283至299頁，卷㈡第281頁，卷㈢第257頁
    ）。是依系爭土地利用之現況觀之，如能將被告鍾信行、林
    譽豐、陳宏澤所有建物坐落於系爭土地之基地部分單獨分配
    予渠等，使建物與土地之所有權人合一，減少土地使用權源
    之糾紛，可避免日後再生無益拆屋還地爭議，且被告陳宏澤
    如一併取得其建物南方所生之畸零地，將可使被告陳宏澤取
    得之土地更加方整，進而提升土地價值，故本院考量系爭土
    地上居住權人之居住或使用權，及被告鍾信行、林譽豐、陳
    宏澤均同意取得房屋坐落土地或鄰近畸零碎地之意願與位置
    ，認將附圖一編號A區塊（面積6.62平方公尺）分歸被告鍾
    信行取得，編號D1區塊（面積120.47平方公尺）、D2（面積
    4.82平方公尺）、D3（面積0.39平方公尺）分歸被告陳宏澤
    取得，編號E區塊（面積1.66平方公尺）分歸被告林譽豐取
    得為適當。
  ⒉再者，被告吳李玉娥、被告饒鑑奇（陳秋枝之繼承人）於系
    爭土地應有部分各近約30％、25％，持分比例非低，而無不能
    原物分割之情形，考量被告吳李玉娥、饒鑑奇亦均有原物取
    得土地之意願，且被告吳李玉娥表示願意取得1027土地東側
    空地、陳秋枝生前於本院訴訟中亦曾表示願意取得1051土地
    西側空地等情（見本院卷㈠第467頁，卷㈢第19頁），認被告
    吳李玉娥取得附圖一編號B區塊（面積148.27平方公尺）土
    地、被告饒鑑奇取得編號C1區塊（面積192.98平方公尺）應
    屬適當。至被告饒鑑奇雖主張依附圖二分割方案分割取得編
    號C區塊土地，然依此方案分割，原告所取得編號F區塊形狀
    不方整，不利後續建築使用，故倘依附圖一分割方案由被告
    饒鑑奇單獨取得附圖一編號C1區塊，較有利整體土地經濟價
    值之提升。    
  ⒊又自附圖三可見，現況尚有編號d1、d2、d3之道路（附圖三
    編號d1、d2各為附圖一編號F2、F1），該道路雖非既成道路
    ，然亦已供共有人及公眾行走多年，有鍾信行等4人所提鄰
    近住戶陳述意見書在卷可參（見本院卷㈢第411至465頁），
    故附圖一編號F2、F1區塊，堪認有維持共有之必要，故原告
    與鍾信行等4人主張，就編號F1、F2區塊應均由兩造依附表
    一所示應有部分比例維持共有，亦屬可採。    
  ⒋綜上所述，考量系爭土地現況使用、共有人意願，堪認原告
    與鍾信行等4人主張依附圖一（分割方案一）所示分割系爭
    土地為可採。
  ㈢又按分割之方法，係以原物分配於各共有人為原則，但各共
    有人均受原物之分配顯有困難者，得將原物分配於部分共有
    人；以原物為分配時，如共有人中有未受分配，或不能按其
    應有部分受分配者，得以金錢補償之，民法第824 條第2 項
    第1 款、第3 項亦有明文。又法院裁判分割共有物，屬形成
    判決，可自由裁量定共有物之分割方法，但應兼顧全體共有
    人之利益，並斟酌各共有人之意願、使用情形、利害關係、
    共有物之性質、價格、利用價值及分割後之經濟效用等情形
    ，依公平原則，而為適當之分配，不受當事人聲明或主張之
    拘束。再關於共有物之分割，如依原物之數量按應有部分之
    比例分配，價值不相當，而須以金錢補償時，應依原物之總
    價值，按各共有人應有部分比例算出其價值，再與各共有人
    實際分得部分之價值相較，由分得價值較高之共有人，就其
    超出應有部分價值之差額部分，對分得價值較低之共有人全
    體為補償，並依各該短少部分之比例，定其給付金額，方為
    公允（最高法院90年度台上字第1245號判決可參）。查系爭
    土地按附圖一所示分割方案分割後，兩造雖均受原物分配，
    然分得面積尚有不能按各共有人應有部分受分配之情形，經
    本院囑託廣地不動產估價師事務所鑑價共有人間找補金額，
    該所針對系爭土地為現勘，並依產權、一般因素、市場概況
    、區域因素、個別因素等條件分析後，鑑定兩造互為找補之
    金額如附表二所示。本院審酌上開鑑價過程，已就影響系爭
    土地及各區塊價值之因素仔細比較考量，據以決定土地價值
    ，自屬貼近現況及市場行情，其鑑定結果應為可採，爰諭知
    被告鍾信行、吳李玉娥、饒鑑奇、陳宏澤應按附表二所示金
    額分別補償原告及如附表二所示被告。      
四、綜上所述，系爭土地並無不能分割之事由，原告訴請分割系
    爭土地，本院兼顧兩造權益，依兩造意願、共有物性質、經
    濟效用及利用價值及利益之均衡等情狀，認為系爭土地應以
    原物分割如主文第1 項所示，且被告鍾信行、吳李玉娥、饒
    鑑奇、陳宏澤應按附表二所示金額分別補償原告及如附表二
    所示被告，不僅有利於土地上建物之保存，亦符合應有部分
    過半共有人之意願，為妥適之分割方案。
五、因共有物分割、經界或其他性質上類似之事件涉訟，由敗訴
    當事人負擔訴訟費用顯失公平者，法院得酌量情形，命勝訴
    之當事人負擔其一部，民事訴訟法第80條之1 定有明文。本
    件分割共有物之方法，本應由法院斟酌何種方式較能增進共
    有物之經濟效益，並兼顧兩造之利益，以決定適當之分割方
    法，不因何造起訴而有不同，故原告請求分割之訴雖有理由
    ，惟關於訴訟費用負擔，依民事訴訟法第80條之1 規定，仍
    應由共有人全體各依其應有部分比例負擔之，較為公允。 
中　　華　　民　　國　　110 　年　　9 　　月　　30　　日
                  民事第一庭  法  官    黃思惠 
以上正本係照原本作成。
如對本判決上訴，須於判決送達後20日內向本院提出上訴狀（須
附繕本）。如委任律師提起上訴者，應一併繳納上訴審裁判費。
                              書記官    林翰章
中　　華　　民　　國　　110 　年　　9 　　月　　30　　日
附表一（共有人及應有部分）：
編號  共有人 土地：苗栗縣頭份市東民段  訴訟費用負擔比例   1027地號 1051地號    面積154.89平方公尺 面積350.06平方公尺    應有部分比例    1 被告鍾信行 25712分之223  25712分之223  2 被告林譽豐 25712分之430  25712分之430  3 原告吳李玉娥 25712分之7381  25712分之7381  4 被告陳宏澤 25712分之3945  25712分之3945  5 李後政律師即饒瑞翔之遺產管理人 77136分之1389  77136分之1389  6 被告饒瑞鈞 77136分之1389  77136分之1389  7 被告陳羅平 77136分之1389  77136分之1389  8 原告陳志強 25712分之5714  25712分之5714  9  被告黎沐明     黎正良     黎金梅     黎素蘭     傅錡     傅健君     傅凱靖     黎煥雄     黎素貞 公同共有25712分之370  連帶負擔 25712分之370  10 被告曾國芳 51424分之105  51424分之105  11 被告曾琨芳 51424分之105  51424分之105  12 被告饒鑑奇 25712分之6155  25712分之6155 

附表二（補償金額表）
    鍾信行 （+38,138）   吳李玉娥 （+640,016）     饒鑑奇 （+3,076,621）     陳宏澤 （+1,544,295）   合  計     林譽豐  （-232,270）    1,672    28,053    134,855     67,690   232,270     陳志強 （-3,820,495）   27,496   461,435   2,218,166   1,113,398 3,820,495     饒瑞翔  （-309,570）    2,228    37,390    179,735     90,217   309,570     饒瑞鈞  （-309,570）    2,228    37,390    179,735     90,217   309,570     陳羅平  （-309,570）    2,228    37,390    179,735     90,217   309,570     曾國芳  （-35,103）     253     4,239     20,381     10,230    35,103     曾琨芳  （-35,103）     253     4,240     20,380        10,230    35,103   黎沐明等人 （-247,389元）    1,780    29,879    143,634     72,096   247,389    合   計   38,138   640,016   3,076,621   1,544,295 5,299,070